【裁判字號】    97,家訴,64
【裁判日期】    970512
【裁判案由】    確認婚姻關係不成立
【裁判全文】
臺灣高雄地方法院民事判決              97年度家訴字第64號
原      告  乙○○
被      告  甲○○
上當事人間確認婚姻關係不成立事件，本院於民國97年4 月28日
辯論終結，判決如下：
  主  文
確認原告與被告間之婚姻不成立。
訴訟費用由被告負擔。
  事  實及理  由
一、原告起訴主張：兩造前於民國 (下同)83 年5 月20日結婚，
    嗣於85年8 月13日離婚，並辦理離婚登記，因兩造於婚姻關
    係存續中育有子女二人，即長子王奕臻與長女王馨宜，離婚
    時長女僅出生三個月，原告念在兩造子女尚幼，乃與被告於
    86年11月15日向高雄市三民區戶政事務所辦理結婚登記，然
    並未舉行法定結婚之公開儀式，兩造間之婚姻雖因欠缺法定
    要式而不成立，惟既已為結婚登記，依民法第982 條第2 項
    之規定「推定」兩造已經結婚，原告因此受有私法上地位不
    安定之危險，訴請判決如主文所示。
二、被告未於言詞辯論期日到場，亦未提出書狀作何聲明或陳述
    。
三、按「確認法律關係之訴，非原告有即受確認判決之法律上利
    益者，不得提起之，民事訴訟法第247 條第1 項前段定有明
    文。而所謂「即受確認判決之法律上利益」，係指因法律關
    係之存否不明確，致原告在私法上之地位有受侵害之危險，
    而此項危險得以對於被告之確認判決除去之者而言，故確認
    法律關係成立或不成立之訴，苟具備前開要件，即得謂有即
    受確認判決之法律上利益。」，有最高法院42年度台上字第
    1031號判例之要旨可參。本件原告主張兩造締結之婚姻為不
    成立而提起確認之訴，因原告戶籍上所登記之婚姻關係仍存
    在，致原告私權有受侵害之危險存在，且此法律關係之基礎
    事實所生之法律狀態得以確認判決之方式除去，原告提起本
    件確認訴訟即有確認判決之法律上利益。
四、查結婚應有公開之儀式及2 人以上之證人，又結婚不具備該
    等方式者無效，民法第982 條第1 項及第988 條第1 款分別
    定有明文。又經依戶籍法為結婚之登記者，依同法第982 條
    第2 項之規定，雖推定其已結婚，然僅有推定之效力，當事
    人仍得提出反證以推翻之。另所謂「公開之儀式」係指結婚
    之當事人應行定式之儀禮，使不特定人得以共聞共見認識其
    為結婚者而言（最高法院51年台上字第551 號判例參照）。
    而所謂定式之禮儀，不論係依循舊俗或新式，要必以使在場
    共聞共見之不特定人，就其所行儀式之外表，依一般客觀習
    慣，立可認識其為結婚者始足當之，倘就其現場情狀，無從
    認識係舉行結婚儀式，縱當事人主觀上係舉行婚禮，仍不得
    為有公開之定式禮儀。是以縱有置酒席，如其情狀無從認為
    舉行結婚儀式，使與宴者得以瞭解赴宴之目的，雖其主觀以
    為舉行婚禮，仍不得謂有公開之儀式，即使已為結婚登記，
    若欠缺公開儀式之婚姻成立要件，則結婚仍屬無效。又婚姻
    無效之訴與婚姻不成立之訴不同，此觀民事訴訟法第568 條
    第1 項規定自明。若夫妻雙方根本未依民法第982 條第1 項
    之規定舉行公開儀式，亦即無結婚之事實，僅在戶籍上為結
    婚之登記，而有婚姻之形式，此情形係應屬婚姻不成立，先
    予敘明。
五、本件原告主張：兩造之戶籍雖登記於86年11月15日結婚，惟
    兩造當時並未舉行公開儀示之事實，業據其提出戶籍謄本、
    結婚證書為證，並經證人即原告母親林秀桃到庭證稱：「（
    兩造有無舉行結婚儀式？）沒有公開儀式，也沒有宴客...
    」等語（見本院97年4 月28日言詞辯論筆錄），而被告未於
    言詞辯論期日到場，亦未提出書狀作何聲明或陳述，經本院
    調查上開戶籍謄本及結婚證書所示，除兩造之結婚日期應係
    申報為86年10月20日結婚，並非兩造辦理結婚戶籍登記之日
    期即86年11月15日外，其餘均與原告所述相符，原告主張兩
    造之婚姻無公開之儀式及2 人以上之證人，可認為真實。依
    前揭規定，兩造之婚姻應屬不成立，原告請求確認兩造之婚
    姻不成立，為有理由，應予准許。
五、訴訟費用負擔之依據：民事訴訟法第78條。
中    華    民    國    97    年    5     月    12    日
                  家事法庭法  官  王俊隆
上正本證明與原本無異。
如不服本判決，應於送達後20日內，向本院提出上訴狀。
中    華    民    國    97    年    5     月    12    日
                          書記官  洪敏芳


司法院資訊處製作；財團法人民間司法改革基金會備份。
